ACORDAO-COMPLETO-2534331

ACÓRDÃO 3623/2022 ATA 24/2022 - SEGUNDA CÂMARA

VISTA, relatada e discutida esta representação com pedido de cautelar acerca de possíveis irregularidades no Pregão Eletrônico 22/2021, conduzido pela Fundação Universidade Federal do Amazonas (Ufam) , para a contratação de serviços continuados de manutenção preventiva e corretiva em condicionadores de ar, em equipamentos de precisão de climatização e em equipamentos de refrigeração, para atender diversas unidades da Ufam, 
ACORDAM os Ministros do Tribunal de Contas da União, reunidos em sessão da Segunda Câmara, ante as razões expostas pelo Relator, em: 
9.1. com fundamento nos art. 113, § 1º, da Lei 8.666/1993, c/c o art. 237, inciso VII e parágrafo único, do Regimento Interno do TCU, e no art. 103, § 1º, da Resolução-TCU 259/2014, conhecer a representação e considerá-la parcialmente procedente;
9.2. com fundamento no art. 4º, inc. I, da Resolução-TCU 315/2020, determinar à Fundação Universidade Federal do Amazonas que se abstenha de prorrogar os Contratos 4/2022 e 5/2022, celebrados com as empresas Nortfort Comércio e Serviços Eireli-ME e Valdino Junior das Chagas Vieira Comercial; e que, ao realizar nova licitação para contratação do mesmo objeto, abstenha-se de exigir o CCL de 16,66% sobre o valor estimado da contratação ou, se for o caso de exigir, assim proceda mediante adequada justificativa, em observância aos itens 11.1 e 11.2 do Anexo VII-A da IN 5/2017-Seges/MP, bem como aos art. 31 da Lei 8.666/1993 e 69 da Lei 14.133/2021; 
9.3. dar conhecimento deste acórdão à Ufam, às empresas Nortfort Comércio e Serviços Eireli-ME (02.479.932/0001-94) e Valdino Junior das Chagas Vieira Comercial (10.802.564/0001-00) e à representante;
9.4. orientar a Selog que, caso deseje aprofundar a análise a respeito do critério de aferição do capital circulante líquido (CCL) de 16,66% - se o valor estimado, qual previsto na IN 5/2017-Seges/MP, ou o valor da proposta, vislumbrando possível alteração do item 11.1, alínea "b", do Anexo VII-A da IN 5/2017-Seges/MP, autue processo específico para tal finalidade, atentando ao fato de que tanto Lei 8.666/1993 (art. 31, §3º) , quanto a Lei 14.133/2021 (art. 69, §4º) , ao tratarem de limites percentuais relativos à qualificação econômico-financeira, o fazem referindo-se ao "valor estimado da contratação".

Representação a respeito de possíveis irregularidades ocorridas em Pregão para a contratação de serviços continuados de manutenção preventiva e corretiva.

Segunda Câmara

Fundação Universidade Federal do Amazonas.

3. Interessados/Responsáveis: não há.

13.1. Ministros presentes: Augusto Nardes (na Presidência), Aroldo Cedraz e Bruno Dantas (Relator).
13.2. Ministro-Substituto presente: André Luís de Carvalho.

ACORDAO-COMPLETO-2565396

Acórdão de Relação 8132/2022 - Segunda Câmara

Acórdão de Relação

BRUNO DANTAS

Por registrar as principais ocorrências dos autos até o momento, resumindo os fundamentos das peças acostadas, adoto como relatório, com os ajustes necessários, a instrução da secretaria responsável pela análise do processo (peça 46) , que contou com a anuência do diretor da unidade (peça 48) : 
"INTRODUÇÃO
Trata-se de representação a respeito de possíveis irregularidades ocorridas no Pregão Eletrônico 22/2021 sob a responsabilidade de Fundação Universidade do Amazonas (Ufam) , com valor estimado de R$ 11.558.522,17.
2. O objeto do PE 22/2021 é a escolha da proposta mais vantajosa para a contratação de empresa especializada para prestação de serviços continuados de manutenção preventiva e corretiva, com fornecimento e instalação de peças, em condicionadores de ar tipo acj, split, multi split, cassete, VRV, equipamentos de precisão de climatização tipo Self Contained e em equipamentos de refrigeração tipo freezers, geladeiras e bebedouros, com implantação do PMOC, para atender as unidades acadêmicas e administrativas do Campus da UFAM, unidades dispersas e Fazenda Experimental em Manaus/AM, no período de 12 (doze) meses (peça 14, p. 1) .
3. Seguem abaixo informações adicionais sobre o certame:
a) Situação: Homologado em 21/12/2021 (peça 13) .
b) Valor homologado: grupo 1 (R$ 4.424.735,91) , grupo 2 (R$ 456.475,90) , grupo 3 (R$ 199.149,80) e grupo 4 (R$ 131.650,00) (peça 13, p. 1-6) .
c) A licitação em tela não envolve registro de preço.
d) Foram celebrados os contratos 4/2022 (grupo 1) e 5/2022 (grupos 2, 3 e 4) em decorrência da licitação (peças 19 e 20) .
e) A licitação não envolve recursos de convênio (peça 14, p. 2) .
f) Não houve pedido de impugnação do edital.
HISTÓRICO
4. O representante alegou, em suma, a ocorrência das seguintes irregularidades (peça 2) :
5. Ao verificar-se o transcurso do certame é possível identificar que a representante, após desclassificações e inabilitações de outras empresas que não detinham as condições necessárias para a execução do objeto, acabou detentora da melhor proposta para o Grupo 01 do certame e enviou para análise da Pregoeira os documentos de habilitação.
6. Ocorre que ao interpretar irrazoavelmente [sic] as disposições da Cláusula 9.10.5.1 e a própria lógica da contratação, a Pregoeira decidiu por inabilitar a Representante sob o argumento de não atendimento da qualificação econômico-financeira: apontou que a empresa Representante não possui capital circulante líquido suficiente.	Comment by Antonio José Saraiva de Oliveira Júnior: Esse sic foi você que inseriu? Se você entender que a palavra usada pela UT está errada, sugiro usar uma substituta equivalente (desarrazoadamente?) .Mas se ela saiu do contexto de uma parte do processo (licitante ou UJ) , manter apenas se estiver em uma citação relevante.
7. Contudo, a posição da Pregoeira acabou por violar a lógica da contratação e entendimentos sedimentados sobre a avaliação da qualificação econômico-financeira das empresas. Ao apurar o percentual de capital circulante líquido, a Pregoeira considerou como base de cálculo o valor estimado do item licitado e não a proposta da Representante.
8. Veja-se que no Pregão, por ser uma modalidade onde a fase de habilitação realiza-se apenas com o detentor da melhor proposta, quando já conhecido o valor de classificação, todas as análises de qualificação financeira devem ocorrer com base na efetiva proposta apresentada.
9. Muito por isso em momento algum a Representante entendeu necessário impugnar o edital antes da sessão pública: não havia como saber que a Pregoeira realizaria interpretação dissociada da posição consolidada dessa Cortes de Contas e exigiria algo fora da realidade da proposta da licitante, daí a ausência de qualquer questionamento.
10. A Pregoeira só considerou esta Representante inabilitada porque está exigindo Capital Circulante Líquido com base no valor estimado da licitação para o Grupo 01, que foi de R$ 11.558.522,17 (onze milhões quinhentos e cinquenta e oito mil quinhentos e vinte e dois reais e dezessete centavos) , e não com base no valor da contratação que é a proposta da Representante, no montante de R$ 4.361.041,15 (quatro milhões trezentos e sessenta e um mil, quarenta e um reais e quinze centavos) . Claramente exige-se quase o triplo do necessário para demonstração da qualificação econômica.
11. Ao realizar-se a inabilitação passou-se à próxima empresa na ordem de classificação, que foi habilitada gerando um prejuízo ao erário no montante de R$ 63.694,61, sendo essa a diferença para a proposta da Representante T N Neto excluída de forma ilegal.
12. Portanto, no cerne da Representação está a alegação de inabilitação indevida de empresa que teria atendido a todos os requisitos de habilitação e tentativa de contratar proposta com valor superior em R$ 63.694,61, o que no período de cinco anos possibilitado pela lei de licitações pode gerar um prejuízo final de mais de trezentos mil reais aos cofres públicos.
13. O representante trouxe como evidências para as irregularidades apontadas acima os documentos constantes nas peças. 2, 5, 6, 7, 8 e 9.
14. Em instrução preliminar (peça 21) , foi proposto o indeferimento do pedido de medida cautelar, em razão de restar afastado o perigo da demora, uma vez que já havia sido celebrado e iniciado a vigência dos contratos decorrentes do certame.
15. Quanto à plausibilidade das alegações do representante, quanto à base de cálculo do CCL exigido, verifica-se que não houve violação aos normativos vigentes, na medida em que o edital seguiu o que estabelece a IN 5/2017-Seges/MP, ou seja, o percentual é aplicado sobre o valor estimado da contratação, e não sobre o valor do lance. Da mesma forma, o pregoeiro seguiu o que estabelece o edital e a IN em questão.
16. Entretanto, foi identificado outro indício de irregularidade no certame em análise, não apontado pelo representante, a saber, o estabelecimento da regra do item 9.10.5.1 do edital, que exigiu que os participantes possuíssem Capital Circulante Líquido (CCL) ou Capital de Giro (Ativo Circulante - Passivo Circulante) de, no mínimo, 16,66% do valor estimado para contratação, para fins de qualificação econômico financeira das empresas no certame, considerando que os serviços contratados não contemplam dedicação exclusiva de mão de obra, devendo, portanto, ser devidamente justificada tal exigência no processo administrativo da licitação, demonstrando ter sido estabelecida considerando as peculiaridades do objeto e principalmente defendendo o percentual adotado, conforme item 11.2 do Anexo VII-A da Instrução Normativa 5-Seges/MP, de 26/5/2017, e a jurisprudência deste Tribunal presente nos Acórdão 1712/2015-TCU-Plenário e 592/2016- Plenário, relatados pelo Ministro Benjamin Zymler, e 8.982/2020-1ª Câmara, relatado pelo Ministro Weder de Oliveira, sendo que a exigência possui o condão de restringir a competividade, por afastar potenciais interessados em participar do certame, em afronta ao inc. I do §1º do art. 3º da Lei 8.666/1993 e caput do art. 2º do Decreto 10.024/2019 (princípio da competividade) , com potencial de dano ao erário.
17. O Exmo. Sr. Ministro-Relator Bruno Dantas anuiu à proposta desta Unidade Técnica (peça 24) . Promovidas as oitivas e solicitação de construção participativa quanto a essa questão levantada pela Selog, passa-se a analisar as respostas apresentadas, tópico a tópico, conforme transcrição/contextualização a seguir.
EXAME TÉCNICO
I.1. Exame das oitivas realizadas:
18. Foram encaminhados em 17/02/2022 e 21/02/2022 ofícios de oitiva e comentários do gestor à Unidade Jurisdicionada (peças 27 e 28) e às sociedades empresariais Valdino Junior das Chagas Vieira Comercial e Nortfort Comé'rcio e Serviços Eireli (peças 32 e 33) acerca dos indícios de irregularidades apontados nesta representação e para a obtenção de informações adicionais àquelas já existentes nestes autos.
19. Em resposta, a Unidade Jurisdicionada apresentou os documentos acostados às peças 34 e 35, e a sociedade empresarial Nortfort Comércio e Serviços Eireli os documentos acostados às peças 40 e 41.
20. A Empresa Valdino Junior das Chagas Vieira Comercial não encaminhou resposta relativa à presente oitiva.
21. Segue a análise dos pontos questionados.
Item a) : estabelecer regra no item 9.10.5.1 do edital que exige que os participantes possuam Capital Circulante Líquido (CCL) ou Capital de Giro (Ativo Circulante - Passivo Circulante) de, no mínimo, 16,66% do valor estimado para contratação, para fins de qualificação econômico financeira das empresas no certame, considerando que os serviços contratados não contemplam dedicação exclusiva de mão de obra, devendo, portanto, ser devidamente justificada tal exigência no processo administrativo da licitação, demonstrando ter sido estabelecida considerando as peculiaridades do objeto e principalmente defendendo o percentual adotado, sendo que a exigência possui o condão de restringir a competividade, por afastar potenciais interessados em participar do certame, com potencial de dano ao erário.
Fundamento legal ou jurisprudencial: Acórdão 1712/2015-TCU-Plenário e 592/2016- Plenário, relatados pelo Ministro Benjamin Zymler, e 8.982/2020-1ª Câmara, relatado pelo Ministro Weder de Oliveira; item 11.2 do Anexo VII-A da Instrução Normativa 5-Seges/MP, de 26/5/2017; inc. I do §1º do art. 3º da Lei 8.666/1993 e caput do art. 2º do Decreto 10.024/2019 (princípio da competividade) .
Contextualização
22. O item 11.1 do Anexo VII-A da Instrução Normativa 5-Seges/MP, de 26/5/2017, estabelece que deve ser exigida, como condição de habilitação econômico-financeira, nas contratações de serviços continuados COM dedicação exclusiva de mão de obra, Capital Circulante Líquido ou Capital de Giro de, no mínimo, 16,66% do valor estimado da contratação.
23. Todavia, o item 11.2 do mesmo Anexo estabelece que, nas contratações de serviços continuados SEM dedicação exclusiva de mão de obra, como é o objeto da contratação em análise, poderão ser adotados critérios de habilitação econômico-financeira com requisitos diferenciados, estabelecidos conforme as peculiaridades do objeto a ser licitado, tornando-se necessário que exista justificativa do percentual adotado nos autos do procedimento licitatório, na forma do art. 31 da Lei 8.666, de 1993. Ou seja, pode, sim, haver o estabelecimento dessa exigência para contratar serviços continuados 'sem dedicação exclusiva de mão de obra', a depender das peculiaridades do objeto contratado, todavia deve-se justificar esse feito no bojo do processo licitatório.
Manifestação da Unidade Jurisdicionada sobre o indício de irregularidade:
24. A Ufam, por meio do ofício 102/2022/GR/Ufam, de 3/3/2020, informa a esta Corte de Contas que a exigência de Capital Circulante Líquido (CCL) ou Capital de Giro (Ativo Circulante - Passivo Circulante) de, no mínimo, 16,66% do valor estimado para contratação, na qualificação econômico-financeira, é prevista no modelo de Edital da AGU para esse tipo de contratação, sendo, portanto, utilizado na íntegra pela Ufam (peça 34, p. 1) .
25. Aponta que quando da análise do modelo a ser adotado não foi identificado impedimento na utilização desse critério de exigência do CCL, uma vez que a recomendação da AGU para o item indica apenas que é cláusula facultativa, devendo ser considerada individualmente (peça 34, p. 1-2) .
26. Reforça seu argumento ao informar que o edital em questão passou por análise do órgão jurídico da Ufam, e que não foram feitas recomendações acerca dos critérios de habilitação econômica e financeira previstos no instrumento (peça 34, p. 2) .
27. Por fim informa que optou pela manutenção de tais condições editalícias tão somente com o objetivo de evitar problemas na execução desse tipo de objeto, dado o valor expressivo estimado da contratação e a essencialidade dos serviços, em que possíveis interrupções acarretariam prejuízos às atividades finalísticas da Instituição (peça 34, p. 2) .
Manifestação da sociedade empresarial Nortfort Comércio e Serviços Eireli:
28. A empresa alega que a Ufam seguiu os modelos de editais disponibilizados pela AGU.
29. Reforça ainda que a IN 05/2017, em nenhum momento, proíbe a utilização da referida cláusula em licitações que não sejam para contratar mão de obra exclusiva.
30. Traz uma nota explicativa do modelo da AGU que fundamenta e justifica a utilização da cláusula no contrato em questão (peça 41, p. 2) .
31. Que a rescisão do contrato em vigor seria um ato ilegal e manifestamente contrário ao interesse público.
Manifestação da representante:
32. A representante apresentou nova manifestação à peça 39 trazendo contrarrazões às alegações da Ufam. Todavia, não se vislumbra fatos ou alegações novas, a não ser pela informação de que o pregão anterior realizado pela Ufam, em 2019, diferentemente do pregão em análise, não trazia a exigência restritiva em discussão.
Análise em conjunto.
33. Basicamente, as defesas são no sentido de que a exigência estava prevista no modelo de Edital da AGU para esse tipo de contratação, que o edital passou por análise do órgão jurídico da Ufam e que a IN 05/2017 não proíbe a utilização da referida cláusula em licitações que não sejam para contratar mão de obra exclusiva.
34. De início, causa estranheza a afirmação de que o modelo da AGU tinha a referida cláusula, pois, nos modelos disponibilizados pela AGU de 2019 (peça 45 - vide rodapé) e o atualizado no ano de 2022 (peça 44) , constam apenas a exigência de comprovação da boa situação financeira das empresas mediante a obtenção de índices de Liquidez Geral, Solvência e Liquidez Corrente, não se verificando nas contratações de serviços contínuos SEM dedicação exclusiva de mão de obra a exigência dos 16,66% do CCL, que foi solicitada pela jurisdicionada.
35. Todavia, esse modelo de 2019 foi obtido recentemente, podendo, apesar da data pretérita, ter sido atualizado, pois parece verossímil que o modelo anterior da AGU continha a referida cláusula, inclusive, fazia constar a nota explicativa indicada pela empresa Nortfort em sua defesa (peça 41, p. 2) . Pode ter havido uma atualização dos modelos, inclusive, nas versões anteriores. De qualquer forma, a própria Ufam afirma que, no modelo da AGU por ela utilizado, haveria uma indicação de que o item era facultativo. Portanto, essa faculdade impõe uma decisão administrativa respaldada na legislação e na jurisprudência em vigor. Ou seja, conforme apontado na instrução anterior, havia a possibilidade de haver sim o estabelecimento dessa exigência para contratar serviços continuados 'sem dedicação exclusiva de mão de obra', a depender das peculiaridades do objeto contratado, todavia para isso deveria ter justificado esse feito no bojo do processo licitatório, defendendo o percentual adotado, conforme estabelecido na IN 5-Seges/MP, de 26/5/2017, e na jurisprudência do TCU. Não há essa justificativa no termo de referência ou no edital, ou em qualquer documento que conste no referido processo licitatório, como por exemplo o Estudo Técnico Preliminar ou qualquer outro referente ao planejamento desta contratação, nem foi apresentada essa justificativa na resposta à oitiva.
36. O parecer favorável do órgão jurídico da Ufam não elide a irregularidade. Por outro lado, entende-se que não houve má-fé dos agentes públicos envolvidos no certame, mas uma falha na elaboração do edital.
I.2 Construção Participativa das Deliberações:
37. Ciente da essencialidade do objeto em questão e possibilidade que a atuação deste Tribunal pudesse ocasionar óbices à unidade jurisdicionada, entre eles a possibilidade de anulação do certame ou ainda a determinação de não prorrogação dos contratos, foi oportunizada à Ufam a possibilidade de apresentação de meios alternativos para corrigir as irregularidades identificadas na contratação por meio da construção participativa das deliberações deste Tribunal, nos termos do art. 14 da Resolução-TCU 315/2020, bem como o previsto nas Normas de Auditoria (NAT) aprovadas pela Portaria-TCU 280/2010, referente aos comentários dos gestores.
Manifestação da Jurisdicionada:
38. Nessa oportunidade, a Ufam, por meio do ofício 103/2022/GR/Ufam, de 3/3/2020, destacou que o presente objeto se refere à contratação de serviços de manutenção preventiva e corretiva de equipamentos do tipo condicionadores de ar, freezers, geladeiras e bebedouros, e condicionador de ar do tipo self contained (peça 35, p. 1) .
39. Complementa dizendo que tais serviços contratados estão com as suas atividades em pleno curso, e possuem uma alta demanda resultante do longo período sem a manutenção periódica adequada (peça 35, p. 2) .
40. Pondera os seguintes pontos para não realizar mudanças na condução do PE 22/2021  (peça 35, p. 2) :
a) O não atendimento à Lei 13.589/2018, que dispõe sobre a manutenção de equipamentos de sistemas de climatização dos edifícios de uso público e coletivo que possuem ambientes de ar interior climatizado arti¿cialmente, que devem dispor de um Plano de Manutenção, Operação e Controle - PMOC dos respectivos sistemas de climatização, visando à eliminação ou minimização de riscos à saúde dos ocupantes dos recintos;
b) Interrupção dos serviços para eventuais consertos de condicionadores de ar, que necessitam funcionar initerruptamente, principalmente daqueles utilizados nos diversos laboratórios, cuja função é manter a temperatura estável, controlada e adequada para equipamentos de laboratórios que possuem este parâmetro como item de controle;
c) Interrupção dos serviços de limpeza de bebedouros e das trocas de ¿ltros resultando na indisponibilidade de água potável e ¿ltrada aos usuários das dependências desta instituição;
d) Interrupção dos serviços para eventuais consertos de freezers e geladeiras, que necessitam funcionar initerruptamente, principalmente daqueles utilizados nos diversos laboratórios, para conservação de amostras de pesquisas em temperatura adequada e sobretudo, nos equipamentos localizados nas unidades de atendimento à saúde da comunidade, usados para a guarda de medicamentos além de diversas vacinas, podendo resultar na perda desse material (escopo do serviço do grupo 03) ; e
e) Interrupção dos serviços de manutenção preventiva e eventuais corretivas no sistema de ar-condicionado que mantem a temperatura controlada dos equipamentos de informática do Centro de Tecnologia da Informação e Comunicação da Ufam. A ausência dessa refrigeração causa aquecimento desses periféricos o que resulta na interrupção de internet, e demais sistemas e plataformas integrados de informática de uso contínuo dessa instituição.
41. Finaliza informando ao TCU que a eventual anulação deste certame impediria a prestação adequada dos serviços objeto da contratação, podendo comprometer a integridade física dos aparelhos de refrigeração, diminuindo consideravelmente sua vida útil, gerando maiores gastos financeiros, além disso, poderia resultar no impedimento da prestação de serviço ao público, uma vez que o conforto térmico ambiental e os parâmetros da qualidade do ar são condições essenciais para a execução adequada das práticas acadêmicas, de pesquisa e administrativas (peça 35, p. 2) .
Análise:
42. Como acima apontado, a Ufam não indicou nenhuma ação corretiva que poderia ser adotada, limitando-se a informar os prejuízos que uma eventual interrupção dos contratos acarretaria.
43. De fato, a anulação do PE 22/2021 e dos atos dele decorrentes não parece se amoldar ao interesse público, em razão da essencialidade dos serviços contratados e dos prejuízos que a solução de continuidade traria à Unidade Jurisdicionada até que fosse concluído um novo procedimento licitatório e celebrado um novo contrato.
44. Além disso, não há garantias de que uma contratação emergencial até que fosse celebrado um novo contrato teria melhores condições do que os contratos em vigor, especialmente porque as contratações emergenciais tendem a apresentar preços maiores, em razão da menor duração do contrato e da competitividade reduzida frente a um pregão eletrônico.
45. Por outro lado, conforme demonstrado nos itens 46 a 52 da instrução anterior (peça 21) , a inabilitação das licitantes por não atenderem o item 9.10.5.1 do edital pode ter levado a uma contratação por valores superiores aos que deveriam ser praticados, caso não houvesse a restrição de participação dada pela exigência de que as empresas tivessem o CCL de 16,66% sobre o valor estimado da contratação, o que pode ter resultado em um possível prejuízo aos cofres públicos que poderia alcançar R$ 6.655.043,05, caso os contratos em vigor perdurem pelos próximos 5 anos.
46. Há que se considerar ainda a possibilidade de existirem empresas que deixaram de participar do certame em razão da referida exigência restritiva.
47. Por todo o exposto, entende-se que a melhor solução é uma determinação para não prorrogação dos contratos, que vencem em 11/01/2023 (peças 19 e 20) , o que permite tempo suficiente para conclusão de um novo procedimento licitatório.
48. Ressalte-se que a prorrogação do contrato é uma faculdade da Administração, não havendo direito líquido e certo da empresa contratada à prorrogação prevista no edital e no contrato.
49. Evidentemente que a nova licitação deve corrigir a irregularidade constatada no PE 22/2021, ou seja, ou a Ufam retira a exigência do CCL de 16,66% sobre o valor estimado da contratação ou realiza estudo considerando as peculiaridades do objeto a ser licitado e justifica a necessidade da exigência em questão e do percentual adotado nos autos do procedimento licitatório, na forma do art. 31 da Lei 8.666/1993.
50. Restou claro também na análise deste Tribunal que o valor estimado da contratação do PE 22/2021 foi feito sem uma base real de preços, pois apenas o valor estimado para o Grupo 1 (R$ 11.558.522,17) é quase o triplo do valor da proposta vencedora (R$ 4.424.735,91) . Para os grupos 2, 3 e 4, os valores contratados corresponderam aos seguintes percentuais dos valores estimados, respectivamente, 24%, 40% e 51% (peça 13) .
51. Como no presente processo não há lastro técnico que suporte a adoção desse valor de referência que foi estimado, o que se apresenta é que o valor dos serviços objeto do certame parece ter sido superestimado, fazendo com que a exigência de qualificação econômico-financeira em questão (16,66% do CCL sobre o valor estimado) seja muito mais significativa e, consequentemente, restritiva.
52. Sendo assim, cabível também ciência acerca da superestimativa do valor do objeto do PE 22/2021, em violação ao art. 3º, inc. XI, alínea "a", item 2, do Decreto 10.024/2019.
Base de cálculo do percentual exigido de CCL
53. Conforme apontando na instrução de peça 21, no que se refere especificamente à questão levantada pelo representante, quanto à base de cálculo do CCL exigido, verifica-se que não houve violação aos normativos vigentes, na medida em que o edital seguiu o que estabelece a IN 5/2017-Seges/MP, ou seja, o percentual é aplicado sobre o valor estimado da contratação, e não sobre o valor do lance. Da mesma forma, o pregoeiro seguiu o que estabelece o edital e a IN em questão.
54. Foi ressaltado, ainda, na instrução, que essa questão, sobre a base de cálculo do CCL exigido, vem sendo objeto de controvérsia em alguns certames, bem como objeto de alguns processos no âmbito deste Tribunal, a exemplo do recente TC Processo 000.930/2022-9. A questão ganha relevância quando o valor estimado da contratação é muito superior às propostas/lances dos licitantes, como aconteceu no presente caso.
55. Naquela oportunidade, entendeu-se que essa questão deveria ser analisada com a interlocução da Secretaria de Gestão do Ministério da Economia, já que envolveria a mudança da IN 5/2017, e não, com a Ufam, que teria seguido o referido normativo.
56. Portanto, entende-se que devem ser feitas, de imediato, a determinação e ciência acima indicadas, para solução dos contratos que estão em andamento na Ufam, postergando-se a análise da questão envolvendo a possível mudança da IN 5/2017 para após a deliberação do colegiado e respectivas notificações.
CONCLUSÃO
57. Tendo em vista a essencialidade do objeto, o grau de importância que o conforto térmico representa àquela unidade, a preservação dos laboratórios, bebedouros, freezers e geladeiras, e considerando que não há garantia de que uma contratação emergencial teria melhores condições do que os contratos em vigor, não será proposta a anulação do PE 22/2021 e atos dele decorrentes, pois embora eivado de vícios que poderiam suportar tal decisão, esta seria ainda mais deletéria aos usuários desses serviços e ao interesse público, e como não foi verificada má-fé por parte da Ufam, será então proposto a não renovação dos contratos 4/2022 e 5/2022, realizados com as empresas Nortfort Comércio e Serviços Eireli-ME e Valdino Junior das Chagas Vieira Comercial, respectivamente.
58. Em complemento a tal ação, a Universidade Federal do Amazonas deverá iniciar os procedimentos administrativos visando a realização de um novo certame que não traga em seu bojo os vícios apontados nesta instrução, em especial o que venha a exigir dos participantes que possuam Capital Circulante Líquido ou Capital de Giro de, no mínimo, 16,66% do valor estimado para contratação, para fins de qualificação econômico financeira das empresas em serviços que não contemplem ou demandem dedicação exclusiva de mão de obra.
59. E caso venha a exigir esse percentual do Capital Circulante Líquido ou ainda o Capital de Giro para fazer frente à futura contratação, que essa solicitação seja devidamente justificada no processo administrativo da licitação, demonstrando ter sido estabelecida considerando as peculiaridades do objeto e principalmente defendendo o percentual adotado, conforme item 11.2 do Anexo VII-A da Instrução Normativa 5-Seges/MP, de 26/5/2017.
60. Diante do exposto, propõe-se o conhecimento da representação, satisfeitos os requisitos de admissibilidade constantes no art. 113, § 1º, da Lei 8.666/1993, c/c os arts. 235 e 237, inc. VII, do Regimento Interno/TCU, e no art. 103, § 1º, da Resolução-TCU 259/2014.
61. Quanto aos indícios de irregularidades, os elementos constantes dos autos permitem, desde já, a avaliação quanto ao mérito da presente representação como parcialmente procedente.
62. Será proposta, portanto, a realização de determinação e ciência, na forma descrita nesta instrução.
63. Por fim, diante dos encaminhamentos propostos, entende-se que não haverá impacto relevante na unidade jurisdicionada e/ou na sociedade uma vez que embora o objeto seja essencial ao funcionamento da universidade, não será proposta a anulação do certame, apenas que os contratos já firmados não sejam prorrogados, e que se inicie as tratativas visando o início de uma nova licitação sem os vícios acima discorridos.
64. Reforça tal entendimento a situação fática dos contratos já firmados, que têm vigência até o dia 11/1/2023 (peças 19 e 20) , e esse lapso temporal de nove meses é suficiente para que a Ufam refaça a licitação já alijada dos óbices alhures apontados.
INFORMAÇÕES ADICIONAIS
65. Não houve pedido de ingresso aos autos.
66. Não houve pedido de vista e/ou cópia.
67. Não houve pedido de sustentação oral.
68. Não há processos conexos e apensos.
PROPOSTA DE ENCAMINHAMENTO
69. Em virtude do exposto, propõe-se:
69.1. conhecer da representação, satisfeitos os requisitos de admissibilidade constantes no art. 113, § 1º, da Lei 8.666/1993, c/c os arts. 235 e 237, inc. VII, do Regimento Interno deste Tribunal, e no art. 103, § 1º, da Resolução-TCU 259/2014;
69.2. No mérito, considerar a presente representação parcialmente procedente;
69.3. determinar à Universidade Federal do Amazonas-Ufam, com fundamento no art. 4º, inciso I da Resolução-TCU 315/2020, que, no prazo de 180 dias, adote providências quanto aos itens abaixo, e informe ao TCU os encaminhamentos realizados:
a) abstenha-se de prorrogar os contratos 4/2022 e 5/2022, realizados com as empresas Nortfort Comércio e Serviços Eireli-ME e Valdino Junior das Chagas Vieira Comercial, respectivamente, em razão de ter estabelecido, no PE 22/2021, a regra no item 9.10.5.1 do edital que exigiu que os participantes possuíssem Capital Circulante Líquido (CCL) ou Capital de Giro (Ativo Circulante - Passivo Circulante) de, no mínimo, 16,66% do valor estimado para contratação, para fins de qualificação econômico financeira das empresas no certame, considerando que os serviços contratados não contemplavam dedicação exclusiva de mão de obra, devendo, portanto, ser devidamente justificada tal exigência no processo administrativo da licitação, demonstrando ter sido estabelecida considerando as peculiaridades do objeto e principalmente defendendo o percentual adotado, conforme item 11.2 do Anexo VII-A da Instrução Normativa 5-Seges/MP, de 26/5/2017, e a jurisprudência deste Tribunal presente nos Acórdão 1712/2015-TCU-Plenário e 592/2016-TCU-Plenário, relatados pelo Ministro Benjamin Zymler, e 8.982/2020-TCU-1ª Câmara, relatado pelo Ministro Weder de Oliveira, sendo que a exigência possui o condão de restringir a competividade, por afastar potenciais interessados em participar do certame, em afronta ao inc. I do §1º do art. 3º da Lei 8.666/1993, e o caput do art. 2º do Decreto 10.024/2019 (princípio da competividade) , com potencial de dano ao erário;
b) caso promova nova licitação para contratação do objeto do PE 22/2021, faça sem a irregularidade constatada no PE 22/2021, ou seja, ou se retira a exigência do CCL de 16,66% sobre o valor estimado da contratação ou se realiza estudo considerando as peculiaridades do objeto a ser licitado e se justifica a necessidade da exigência em questão e do percentual adotado nos autos do procedimento licitatório, na forma do art. 31 da Lei 8.666/1993;
69.4. dar ciência à Universidade Federal do Amazonas-Ufam, com fundamento no art. 9º, inciso I, da Resolução-TCU 315/2020, sobre as seguintes impropriedades/falhas, identificadas no PE 22/2021, para que sejam adotadas medidas internas com vistas à prevenção de outras ocorrências semelhantes:
a) superestimativa do valor do objeto, em violação ao art. 3º, inc. XI, alínea "a", item 2, do Decreto 10.024/2019;
69.5. informar à Fundação Universidade do Amazonas, às sociedades empresárias Nortfort Comércio e Serviços Eireli (02.479.932/0001-94) e Valdino Junior das Chagas Vieira Comercial (10.802.564/0001-00) e ao representante do acórdão que vier a ser proferido, destacando que o relatório e o voto que fundamentam a deliberação ora encaminhada podem ser acessados por meio do endereço eletrônico www.tcu.gov.br/acordaos;
69.6. restituir os presentes autos à Selog para que monitore a determinação supra e dê seguimento à presente representação quanto à questão envolvendo a possível mudança da Instrução Normativa 5-Seges/MP, de 26/5/2017."
É o relatório.

Thiago Alves de Barros (50355/OAB-GO), representando Nortfort Comércio e Serviços Eireli; Keyth Yara Pontes Pina (3467/OAB-AM), representando T N Neto Eireli.

Não atuou.

REPRESENTAÇÃO. INDÍCIOS DE IRREGULARIDADE NO PREGÃO 22/2021 DA UNIVERSIDADE FEDERAL DO AMAZONAS. EXIGÊNCIA DE QUALIFICAÇÃO ECONÔMICO-FINANCEIRA RESTRITIVA. INDEFERIMENTO DA CAUTELAR. OITIVA. MÉRITO. REPRESENTAÇÃO PARCIALMENTE PROCEDENTE. DETERMINAÇÃO DE NÃO PRORROGAÇÃO DO CONTRATO.

REPRESENTAÇÃO (REPR)

Secretaria de Controle Externo de Aquisições Logísticas (Selog).

Trata-se de representação a respeito de possíveis irregularidades ocorridas no Pregão Eletrônico 22/2021, conduzido pela Fundação Universidade do Amazonas (Ufam) , para a contratação de serviços continuados de manutenção preventiva e corretiva em condicionadores de ar, em equipamentos de precisão de climatização e em equipamentos de refrigeração, para atender diversas unidades da Ufam, conforme descritivo contido no termo de referência.
O pregão foi dividido em quatro grupos, com valor total anual estimado de R$ 14.226.023,01. Realizada a fase competitiva, o certame foi  homologado em 21/12/2021, pelos seguintes valores: grupo 1 (R$ 4.424.735,91) , grupo 2 (R$ 456.475,90) , grupo 3 (R$ 199.149,80) e grupo 4 (R$ 131.650,00) (peça 13, p. 1-6) . 
Na sequência, foram celebrados os contratos 4/2022 - grupo 1; e 5/2022 - grupos 2, 3 e 4 (peças 19 e 20) . 
Em síntese, a representante alegou equívoco da Ufam ao aferir o cumprimento da exigência do percentual do capital circulante líquido (CCL) de 16,66% (cláusula 9.10.5.1 do edital) , eis que teria efetuado tal verificação sobre o valor estimado da contratação, ao passo que no seu entendimento o cálculo deveria ser feito sobre o valor de sua proposta.
Em exame preliminar, a unidade instrutora afastou o perigo da demora a partir da constatação de que os contratos já haviam sido assinados. Quanto à plausibilidade jurídica, a despeito da indignação da representante com o critério adotado pela Ufam na aferição do CCL mínimo, a conduta teria sido realizada nos exatos termos da IN 5/2017-Seges/MP (item 11.1, Anexo VII-A Diretrizes gerais para elaboração do ato convocatório) .
Nesse sentido, propôs o indeferimento da cautelar. Por outro lado, registrou que a exigência do CCL deveria se restringir às contratações com dedicação exclusiva de mão de obra, o que não era o caso do pregão em análise. 
Verificou, sob tal aspecto, que dita exigência havia motivado a desclassificação de diversas licitantes, o que poderia, no caso do grupo 1, conduzir a um prejuízo aproximado de R$ 6,6 milhões ao longo dos cinco anos, considerando as possíveis prorrogações (peça 21, peças 46 a 52) . 
Diante disso, propôs a oitiva da entidade e das empresas contratadas, bem como diligência para a construção participativa da decisão, medidas com as quais concordei (despacho na peça 24) .
Em resposta, a Universidade afirmou que as exigências de qualificação haviam sido extraídas do modelo de edital divulgado pela Advocacia-Geral da União (AGU) , e que, de todo modo, o seu objetivo era evitar problemas na execução contratual. 
Disse também, em sede de construção participativa da decisão, que eventual anulação do certame por parte do TCU ensejaria prejuízos relevantes à instituição, como a interrupção nas manutenções e consertos de condicionadores de ar e refrigeradores, na limpeza de bebedouros, entre outros.
Em sua análise, a Selog verificou que tanto no modelo de edital da AGU disponibilizado em 2019 quanto no de 2022 não consta a exigência de CCL mínimo para os serviços contínuos sem dedicação exclusiva de mão de obra. Assinalou também que embora a IN 5/2017 autorize a fixação de exigências diferenciadas para os serviços sem dedicação exclusiva de mão de obra, requer que elas sejam precedidas de justificativas, o que não se observou nos autos. 
Por outro lado, reconheceu que a anulação da licitação representaria prejuízo grave à instituição, que recorreria a contratações diretas, com dispensa de licitação, e possivelmente pagaria mais caro.
Dessa maneira, propôs determinação à Ufam no sentido de que não prorrogue os contratos decorrentes da licitação. 
Com relação ao critério de aferição do CCL - valor estimado da licitação, e não o valor da proposta, a unidade instrutora considerou plausível a queixa da empresa, mas concluiu que a matéria envolve interlocução com o Ministério da Economia, com vistas à possível alteração da IN 5/2017-Seges/MP. Nesse sentido propôs o retorno dos autos à Selog para aprofundamento da questão.
Além disso, apontou elevada dissociação entre o valor total estimado e o arrematado: "para o Grupo 1 (R$ 11.558.522,17) é quase o triplo do valor da proposta vencedora (R$ 4.424.735,91) . Para os grupos 2, 3 e 4, os valores contratados corresponderam aos seguintes percentuais dos valores estimados, respectivamente, 24%, 40% e 51%". Assim, propôs dar ciência à instituição acerca da falha, a fim de prevenir ocorrências semelhantes.
***
Feito breve relato, passo a decidir.
Corroboro as análises empreendidas e o encaminhamento sugerido pela unidade instrutora, exceto no que divergir especificamente, razão pela qual incorporo os seus fundamentos apresentados às minhas razões de decidir. 
A exigência de capital circulante líquido (CCL) mínimo de 16,66%, recomendada inicialmente pelo Acórdão 1214/2013-TCU-Plenário para as contratações com dedicação exclusiva de mão de obra, constitui alternativa para a redução dos riscos de interrupção dos contratos e de inadimplemento de obrigações trabalhistas por parte das empresas contratadas para esses tipos de serviços. 
Entretanto, tal exigência não pode ser banalizada, e aplicada indistintamente a todas as contratações públicas. Deve ser precedida de análise crítica quanto à sua efetiva necessidade, em consonância com o disposto no art. 37, inc. XXI, da Constituição Federal de 1988, segundo o qual apenas as condições indispensáveis à correta prestação dos serviços são admitidas.
Vale mencionar que tanto a Lei 8.666/1993 quanto a nova Lei, a 14.133/2021, determinam um teto para as exigências de qualificação econômico-financeira, mas não obrigam os gestores a instituí-las em todas as situações, devendo haver ponderação entre os riscos à execução contratual e os prejuízos potenciais à competitividade na licitação.
Recentemente a questão foi apreciada por este Tribunal, por meio do Acórdão 970/2022-TCU-Plenário, de minha relatoria:
"9.4. (...) , dar ciência ao Tribunal Regional do Trabalho da 18ª Região/GO de que as exigências contidas nos itens 10.5.2 e 10.5.3, referentes, respectivamente, ao capital circulante líquido de, no mínimo, 16,66% do valor estimado da contratação e à declaração do licitante de patrimônio líquido superior a 1/12 (um doze avos) dos contratos firmados, na linha do disposto nos itens 11.1 e 11.2 do Anexo VII-A da IN 5/2017 - MP, são adotadas, como regra, nos certames para prestação de serviços continuados com dedicação de mão de obra exclusiva, devendo ser justificada no processo administrativo da licitação quando se tratar de serviços de outra natureza, demonstrando terem sido estabelecidas considerando as peculiaridades do objeto e principalmente defendendo o percentual adotado;"
Em linha similar são os Acórdão 7337/2021-TCU-Segunda Câmara e 2.567/2021-TCU-Plenário, este com o seguinte trecho transcrito: " (...) exigência de Capital Circulante Líquido (CCL) mínimo de 16,66% do valor estimado da contratação, prevista na IN 5/2017- Seges/MPDG e no edital, é adequada nas licitações destinadas a serviços continuados com cessão de mão de obra em regime de dedicação exclusiva (...) " (destaque acrescido) .
No caso concreto, a IN 5/2017-Seges/MP até admite a utilização de critérios diferenciados de qualificação econômico-financeira em contratações sem dedicação exclusiva de mão de obra, desde que devidamente justificada (item 11.2, Anexo VII-A Diretrizes gerais para elaboração do ato convocatório) .
"11.2. Nas contratações de serviços continuados sem dedicação exclusiva de mão de obra e dos serviços não continuados ou por escopo poderão ser adotados critérios de habilitação econômico-financeira com requisitos diferenciados, estabelecidos conforme as peculiaridades do objeto a ser licitado, tornando-se necessário que exista justificativa do percentual adotado nos autos do procedimento licitatório, na forma do art. 31 da Lei nº 8.666, de 1993;"
Entretanto, o processo de contratação analisado não contém qualquer justificativa atinente. Conforme destacado pela Selog, a fixação dessa exigência levou à inabilitação de várias empresas.  O prejuízo potencial, considerando apenas o grupo 1, pode chegar a R$ 6,6 milhões ao longo dos cinco anos.
Sendo assim, considero apropriado o encaminhamento sugerido pela Selog no sentido de que a Ufam não prorrogue os contratos.
Divirjo, entretanto, sobre o possível retorno dos autos à Selog para aprofundamento da matéria relativa ao critério de aferição do CCL - se o valor estimado, qual previsto na IN 5/2017-Seges/MP, ou o valor da proposta. Conquanto a matéria seja relevante, em princípio verifica-se que tanto a Lei 8.666/1993 (art. 31, §3º) , quanto a 14.133/2021 (art. 69, §4º) , ao tratarem de limites percentuais relativos à qualificação econômico-financeira, o fazem referindo-se ao "valor estimado da contratação" e não ao valor da proposta. Portanto não se trata apenas de uma condicionante infralegal. Além disso, se for o caso, a questão deve ser discutida em processo específico e não no âmbito da presente representação.
Com relação à elevada divergência entre os valores estimados e os contratados, também deixo de acompanhar a unidade instrutora. Embora haja a diferença mencionada, a questão não foi objeto de análise, a pesquisa de preços realizada pela instituição não foi aferida por este Tribunal, de modo que tenho por açodado dar ciência acerca da suposta falha. 
Diante disso, considero a representação parcialmente procedente, e proponho, com ajustes à proposta original da Selog, determinação de não prorrogação dos contratos analisados, e que caso haja nova contratação do mesmo objeto por parte da Ufam, as falhas sejam evitadas.
Em face do exposto, voto por que o Tribunal adote a deliberação que ora submeto à apreciação o colegiado.
TCU, Sala das Sessões, em 19 de julho de 2022.
Ministro BRUNO DANTAS 
Relator